臺灣臺南地方法院刑事判決　　　　　　　 94年度易字第128號
公　訴　人　臺灣臺南地方法院檢察署檢察官
被　　　告　己　○　○
　　　　　　甲　○　○
共　　　同
選任辯護人　蔡　清　河　律師
上列被告因侵占案件，經檢察官提起公訴（93年度偵字第7904號）
，本院判決如下：
    主  文
己○○共同連續意圖為自己及第三人不法之所有，而侵占對於業
務上所持有之物，己○○處有期徒刑壹年陸月。緩刑肆年。
甲○○共同連續意圖為第三人不法之所有，而侵占對於業務上所
持有之物，處有期徒刑柒月。緩刑肆年。
    事  實
一、丁○○（已經本院另為簡易判決處刑）、甲○○分別受僱於
    丙○○所經營之臺南及臺中學友補習班，均擔任該補習班之
    櫃檯及會計人員等職務，並負責將學生繳交之學費點收後交
    付予丙○○之配偶乙○○，且同時負責帳務之記載及結算工
    作；己○○亦受僱於前開丙○○所經營之二補習班，其職務
    內容則係負責稽核丁○○及甲○○所製作帳載資料及結算金
    額是否正確之工作，丁○○、甲○○均為從事業務之人。詎
    己○○竟連續(一)與丁○○共同基於概括之犯意，並意圖為自
    己及彼此不法所有之犯意聯絡及互為侵占行為之分擔，自民
    國九十一年七月起至九十二年九月止，利用上開丁○○業務
    上收取補習班款項及己○○稽核其收款業務之機會，連續以
    短計學費收入於帳載資料之方式，由丁○○將其於業務上自
    補習班學生所收取而持有之學費，短付於丙○○之配偶乙○○，再由丁○○將每次短付所得之差額款項，或以現金當面
    交付於己○○，或以無摺存款方式存入己○○設於郵局帳戶
    （局號000000-0、帳號000000-0）內，變易持有為所有之意
    思予以侵占，丁○○與己○○以此方式共計侵占補習班學生
    所繳納之補習費用約新臺幣（下同）二百十萬元，丁○○並
    分得約三十萬元；(二)與甲○○共同基概括之犯意，並意圖為
    己○○不法所有之犯意聯絡及互為侵占行為之分擔，自民國
    九十一年七月起至九十二年八月止，利用上開甲○○業務上
    收取補習班款項及己○○稽核其收款業務之機會，連續以短
    計學費收入於帳載資料之方式，由甲○○將其於業務上自補
    習班學生所收取而持有之學費短付於丙○○之配偶乙○○，
    變易持有為所有之意思予以侵占，並由甲○○於九十一年八
    月八日以十萬八千元、九十一年八月八月十三日以七萬二千
    元、九十一年八月十五日以二萬五千元分三次無摺存款方式
    存入己○○前開郵局帳戶，共侵占二十萬五千元。嗣為丙○○發覺究辦。
二、案經告訴人丙○○告訴由臺灣臺南地方法院檢察署檢察官偵
    查起訴。
    理  由
一、訊據被告己○○、甲○○對於上揭事實迭於偵查中及本院審
    理時均坦承不諱，核與告訴代理人吳永茂律師之指述相符，
    並有中華郵政股份有限公司臺中郵局九十三年三月十六日中
    管字第0932100593號函附之局號000000-0、帳號000000-0帳
    戶交易明細表一份在卷可稽（見臺灣臺南地方法院檢察署九
    十三年度發查字第四三八號偵查卷宗第三十頁至第三六頁）
    。綜上開所查事證，足認被告自白核與事實相符，本件事證
    明確，被告二人犯行洵堪認定。
二、按刑法第三百三十六條第二項之罪，以侵占業務上所持有之
    物為其構成要件，即係因其業務上持有之身分關係而成立之
    罪，與僅因身分關係或其他特定關係而致刑有重輕之情形有
    別。因而無業務關係者與有業務關係者共同侵占，依同法第
    三十一條第一項規定，仍應以業務上侵占之共犯論。最高法
    院二十八年上字第二五三六號判例可資參照。查本件被告己○○關於被告甲○○及共犯丁○○侵占對於渠等業務上持有
    款項之行為，雖被告己○○並非從事上開補習班之收款業務
    ，故不具有因該等業務關係而持有款項之特定關係，然因被
    告己○○與有此特定關係之共犯即丁○○、甲○○共同實施
    ，依刑法第三十一條第一項之規定，自仍應以共犯論之。是
    核被告己○○、甲○○所為，均係犯刑法第第三百三十六條
    第二項之業務侵占罪。被告己○○與被告甲○○就甲○○業
    務侵占之部分；被告己○○與共犯丁○○就丁○○業務侵占
    之部分，分別具有犯意之聯絡及行為之分擔，均為共同正犯
    。被告己○○、甲○○之先後多次犯行，時間緊接，所犯係
    構成要件相同之罪，顯係出於概括之犯意反覆為之，為連續
    犯，應依刑法第五十六條之規定論以一罪並加重其刑。茲審
    酌被告己○○深受學友補習班經營者丙○○之信任，而擔任
    上開補習班稽核會計收款及記帳之業務，其工作目的本即為
    防範及發現補習班員工業務侵占之犯行，然其竟主謀本件業
    務侵占犯行，且侵占數額甚鉅，並取得大部分之侵占金額，
    顯見其惡性甚大，然被告己○○於犯後坦承全部犯行，並已
    與告訴人達成民事上訴訟上和解，有和解筆錄一份附卷可稽
    ，顯見其犯後態度良好並深具悔意；另被告甲○○就其犯行
    部分所侵占之金額雖亦達二十萬五千元，惟其將上開款項全
    數交付予被告己○○而未分得任何款項，且犯後並坦承犯行
    而態度良好等一切情狀，爰分別量處被告己○○、甲○○如
    主文所示之刑。又被告己○○、甲○○均素行良好並無任何
    刑事前科，有臺灣臺南地方法院檢察署刑案資料查註紀錄表
    及臺灣高等法院被告全國前案紀錄表附卷可稽，本院參酌被
    告二人之犯行非屬主動積極營造犯案機會之犯罪模式，渠等
    係因工作之機會，於業務範圍收受現款或負責稽核收帳業務
    ，因一時受到誘惑而失慮觸犯本案犯行，犯後亦坦承犯行並
    表示悔悟，信經此偵審科刑教訓後，當知所警惕，信無再犯
    之虞，本院因認前開所宣告之刑以暫不執行為適當，均爰併
    諭知緩刑四年，以勵自新。
三、公訴意旨另以：被告甲○○意圖為自己不法之所有，自九十
    二年一月起至同年八月止，利用其業務上收取臺中學友補習
    班款項之機會，以短計學費收入於帳載資料之方式，將其於
    業務上自補習班學生所收取持有之學費短付於丙○○之配偶
    唐，並總計侵占七十一萬一千五百三十七元。因認被告甲○○就此部分亦涉犯刑法第三百三十六條第二項之業務侵占罪
    嫌。按犯罪事實應依證據認定之，無證據不得認定犯罪事實
    ；又不能證明被告犯罪者，應諭知無罪之判決，刑事訴訟法
    第一百五十四條第二項、第三百零一條第一項分別定有明文
    。另告訴人之告訴，係以使被告受刑事訴追為目的，是其陳
    述是否與事實相符，仍應調查其他證據以玆審認，最高法院
    五十二年臺上字第一三○○號判例亦可參照。經查，公訴人
    認被告甲○○涉有上開犯行，無非以告訴人丙○○配偶乙○○之指述，及被告甲○○製作而由被告己○○稽核之收費明
    細表與乙○○簽收明細表確有該差額，以及被告甲○○另於
    九十二年一月至七月三十一日間有簽收支出約一百三十萬元
    ，所以補習班支出需額外向乙○○請款等資為論據。經查：
（一）本案告訴人認被告甲○○有業務侵占七十一萬一千五百三
      十七元一節，主要係以告訴人之配偶乙○○所製作之明細
      表（見臺灣臺南地方法院檢察署九十三年度發查字第四三
      八號偵查卷宗第十二頁）中，其上之日收入欄內（即被告
      甲○○收受補習班學生學費之金額）與簽收欄內（即乙○○自被告甲○○處所收取之金額）金額記載有所出入為依
      據，是本案認定被告甲○○是否有侵占七十一萬一千五百
      三十七元之犯行，即應先究明上開日收入欄與簽收欄內容
      所記載之金額是否正確。查證人乙○○於本院審理時證訴
      ，上開明細表中日收入欄之數目，是根據收入收據本及被
      告甲○○鍵入電腦的資料所製作；而該明細表簽收欄之內
      容，則是依據其之筆記本內簽收之記載所製作，而筆記本
      上金額之記載，係依被告甲○○交付與其之日報表上之資
      料所記載等語（見本院九十四年六月二十四日審理筆錄）
      。惟查，上開告訴人所提之明細表所載日期內之日報表，
      均已遺失而無法尋得，是已無從由明細表上日期之日報表
      ，稽核上開明細表簽收欄內所載之金額或筆記本上登載之
      簽收金額等是否正確無誤。而另觀諸上開證人乙○○自行
      製作之筆記本簽收內容（見臺灣臺南地方法院檢察署九十
      三年度發查字第四三八號偵查卷宗第五八至六三頁），該
      筆記本係一般附有日期之行事曆日記本，而其上僅記載手
      寫而用以表示日期、金額等內容之阿拉伯數字，且登載之
      方式並未依該行事曆日記本所附之日期登載，而係自行書
      寫日期後，再於該日期後緊接記載金額之方式登載。由上
      開筆記本內容記載之情形，可知上開筆記本之登載內容，
      僅係證人乙○○自行書寫為之，並未經被告甲○○或其他
      人簽名確認，是尚無從由該筆記本形式上之記載方式，證
      明該筆記本上證人乙○○之記載是否正確無誤。再者，證
      人乙○○亦自承其於筆記本上記載簽收金額時，並未將筆
      記本交由會計確認記載之金額等語，而曾任臺中學友補習
      班會計之證人庚○○於本院審理時，亦證訴證人乙○○在
      寫該筆記本時，伊並不會知道證人乙○○書寫之內容為何
      等語（以上均見本院九十四年六月二十四日審理筆錄），
      亦即從上開證人乙○○及庚○○之證言可得，於證人乙○○記載該筆記本之過程中，補習班之會計除形式上未在筆
      記本上簽名確認證人乙○○所登載之金額外，實際上補習
      班之會計亦無任何機會得以確認證人乙○○於筆記本上之
      記載，是否與日報表內容相符，是如證人乙○○誤繕或誤
      載日報表之金額於筆記本上時，交付日報表及款項予證人
      乙○○之補習班會計，並無更正該筆記本登載數額之機會
      。基上，本案告訴人所提明細表上之簽收欄，既係依證人
      乙○○所持筆記本上登載數額所記載，然既無從確認證人
      乙○○其筆記本上簽收金額之記載，是否與其實際取得之
      金額相符，且上開筆記本所載簽收金額之原始資料即日報
      表又均已遺失，而無法以日報表核對該簽收金額是否正確
      ，是該簽收金額雖與日收入間有所出入，然此或可能因證
      人乙○○筆記本上簽收金額誤繕或誤載所生，自無法以此
      作為認定被告甲○○有侵占其間差額款項之犯行。
（二）復查，證人庚○○另證述，如果學生退費之金額不大時，
      也會由收入中支付等語。亦即告訴人所經營之補習班，於
      會計收取學費款項後，該收入之款項亦有另外支應之情形
      ，故證人乙○○向會計收取補習班收入時，其所收得之金
      額並不一定會等同補習班當日收入之全部款項。而證人庚○○復證述，並非每次交付日報表及補習班款項給證人乙○○時，證人乙○○均會取出筆記本記載金額等語，再參
      酌證人乙○○於收受款項後即將日報表交還會計一節，是
      證人乙○○既非於每次收款時立即將收取金額記載於筆記
      本上，則其於事後於筆記本上記載金額數目時，僅可憑據
      其對日報表上記載金額之記憶，抑或就其所攜回款項清點
      所得為記載。然證人乙○○如於事後僅憑據對日報表上數
      字之記憶為記載，此已增加該筆記本記載金額有誤繕或誤
      寫之可能；如係僅就其攜回款項清點所得為記載，該金額
      之記載又無法顯現其所收取之金額中，有學生退費部分之
      誤差，稽之上情，益徵證人乙○○持有之筆記本，其上記
      載之金額有所錯誤之可能。
（三）綜上所查，告訴人所舉之明細表上簽收欄部分所載，既係
      依據證人乙○○持有之筆記本內之金額所載，而該筆記本
      內所載之金額復有誤繕或誤寫之錯誤可能，且又因該明細
      表上所列日期之日報表均已遺失，而無從核對該筆記本上
      所載金額是否正確，是自無從以證人乙○○自行記載之簽
      收金額與日收入欄間有所出入，即遽為認定被告甲○○有
      業務侵占該部份差額即七十一萬一千五百三十七元款項之
      犯行。此外，復查無其他積極證據足資證明被告甲○○有
      此部分犯行，揆諸前揭說明，即屬不能證明被告甲○○此
      部分犯罪，原應為無罪之諭知，惟公訴意旨認為此部分與
      前述論罪科刑之業務侵占罪間，有連續犯裁判上之一罪關
      係，爰不另為無罪之諭知。
據上論斷，應依刑事訴訟法第二百九十九條第一項前段，刑法第
二十八條、第五十六條、第三十條第一項、第三百三十六條第二
項、第七十四條第一款，罰金罰鍰提高標準條例第一條前段，判
決如主文。
本案經檢察官戊○○到庭執行職務。
中　　華　　民　　國　　94　　年　 　7　 　月　  8  　日
　　　　　　　刑事第十一庭  審判長法官  鄧  希  賢
　　　　　　　　　　　　　　　　　法官  陳  金  虎
　　　　　　　　　　　　　　　　　法官  楊  佳  祥
以上正本證明與原本無異。
如不服本判決，應於收受送達後10日內向本院提出上訴書狀（應
附繕本）。
    　　　　　　　　　　　　　　書記官  顏  惠  華
中　　華　　民　　國　　94　　年　 　7　 　月　  8  　日
附錄本案論罪科刑法條全文：
刑法第三百三十六條第二項：
對於業務上所持有之物，犯前條第一項之罪者，處六月以上五年
以下有期徒刑，得併科三千元以下罰金。
刑法第三百三十五條第一項：
意圖為自己或第三人不法之所有，而侵占自己持有他人之物者，
處五年以下有期徒刑、拘役或科或併科一千元以下罰金。
